臺灣高等法院刑事判決
111年度再字第3號
上  訴  人  
即  被  告  李芳琪



上列上訴人因妨害名譽案件，不服臺灣士林地方法院108年度易
字第210號，中華民國109年3月25日第一審判決（起訴案號：臺
灣士林地方檢察署107年度偵字第18621號），提起上訴，本院於
109年度上易字第1130號判決並確定後，被告聲請再審，經本院
以110年度聲再字第539號裁定開始再審，回復第二審程序本院更
為判決如下：
    主  文
原判決撤銷。
李芳琪無罪。
    理  由
壹、公訴意旨以：被告李芳琪與告訴人洪嘉駿係上下樓鄰居關係
    ，2 人於民國106 年12月27日晚上10時許，在臺北市○○區○○
    ○路00巷0 弄0 號3樓洪嘉駿住處門口樓梯間因噪音問題而發
    生爭執，竟在上開大樓住戶及來訪民眾均得行經及共聞共見
    之住處樓梯間，公然以「神經病」等語辱罵告訴人洪嘉駿，
    足以貶損洪嘉駿之人格、名譽及社會評價。因認被告涉犯刑
    法第309 條第1 項之公然侮辱罪嫌。
貳、刑事訴訟法第308 條前段規定，無罪之判決書只須記載主文
    及理由。而其理由之論敘，僅須與卷存證據資料相符，且與
    經驗法則、論理法則無違即可，所使用之證據亦不以具有證
    據能力者為限，即使不具證據能力之傳聞證據，亦非不得資
    為彈劾證據使用。故無罪之判決書，就傳聞證據是否例外具
    有證據能力，本無須於理由內論敘說明（最高法院100 年度
    台上字第2980號判決要旨參照）。基此，被告既經本院認定
    其無罪，自不再論述所援引有關證據之證據能力。
參、按犯罪事實應依證據認定之，無證據不得認定犯罪事實；不
    能證明被告犯罪者，應諭知無罪之判決，刑事訴訟法第154
    條第2 項、第301 條第1 項前段分別定有明文。次按犯罪事
    實之認定，應憑證據，如無相當之證據，或證據不足以證明
    ，自不得以推測或擬制之方法，以為裁判之基礎；而認定犯
    罪事實所憑之證據，雖不以直接證據為限，間接證據亦包括
    在內，然而無論直接證據或間接證據，其為訴訟上之證明，
    須於通常一般之人均不致有所懷疑，而得確信其為真實之程
    度者，始得據為有罪之認定，倘其證明尚未達到此一程度，
    有合理之懷疑存在而無從使事實審法院得有罪之確信時，即
    應由法院為諭知被告無罪之判決（最高法院40年台上字第86
    號、76年台上字第4986號判決意旨可資參照）。又被害人就
    被害經過之陳述，除須無瑕疵可指，且須有其他補強證據以
    擔保其指證、陳述確有相當之真實性，而為通常一般人均不
    致有所懷疑者，始得據以論罪科刑，最高法院106 年度台上
    字第2028號判決參照。
肆、公訴意旨認被告涉犯前揭罪嫌，無非係以：告訴人洪嘉駿於
    警詢於偵查中之指述、證人即在場之人詹培鈞於偵查中之證
    述、證人陳紫燕於偵查中之證述、證人黃怡華於偵查中之證
    述為主要論據。訊據被告堅決否認涉犯前揭犯行，辯稱：我
    從來沒有住過臺北市○○區○○○路00巷0 弄0 號4 樓，上址是
    我母親的住處，我偶爾去看我母親。案發當天我不在現場，
    我沒有辱罵告訴人洪嘉駿「神經病」，也沒有看到告訴人，
    當時我跟我姊姊李芳珍在中山捷運站地下街運動等語。
伍、關於案發時地被告是否前往告訴人住處乙節，經查：　　
一、證人洪嘉駿於偵查中具結證稱：被告是我4 樓的鄰居，106 
    年12月27日晚上10時左右，因為樓上很吵，我上樓去了解狀
    況，4 樓否認製造噪音，我就下樓回我住處，隔了5分鐘後
    ，他們有5 、6 個人下來按電鈴，他們罵我、罵我太太詹培
    鈞，我們在家裡面，打開木門，中間隔了鐵門，他們就在門
    口樓梯間罵我「神經病」很多次。被告確實有罵我，當時我
    太太在我旁邊等語（見他字卷第63頁），於原審審理時具結
    證稱：我住在臺北市○○區○○○路00巷0 弄0 號3樓，被告或被
    告的家人承租住在我家樓上。在106 年12月27日以前我與被
    告家屬沒有任何接觸，但是106 年12月27日的前2 、3 個月
    以來，我覺得樓上特別吵。106 年12月27日那天特別吵，我
    去樓上按電鈴請他們家聲量是否可以小一點，之後我下樓回
    家，大概隔3 至5 分鐘後，被告與李芳珍、被告家屬一群人
    衝下來我家，對著我罵「神經病」，我唯一記得的是被告一
    直罵我「神經病」，罵很多次。被告罵我「神經病」時，被
    告是站在我家鐵門外，我站在我家屋內門口，門沒有打開，
    鐵門關著，但鐵門可以穿透看得到門內的人。因為我從小到
    大沒有被人罵過「神經病」，所以我非常記得被告的臉。被
    告他們罵我時，我太太詹培鈞跟我一起被罵等語（見原審卷
    第113 至127 頁）。則就其所述，當日前往告訴人門外者除
    被告外，有一群人約5、6人，且係在樓梯間罵「神經病」，
    而被告當時係在自家門內，隔著鐵門聽見，則堪認告訴人在
    家門內若係聽見確有「神經病」之辱罵聲，但當時在門外人
    數眾多，且人係站在「樓梯間」，則告訴人如何確認出聲之
    人為被告已屬有疑。
二、證人詹培鈞於偵查及原審審理時具結證稱：106 年12月27日
    晚上10時許，我跟告訴人洪嘉駿都要睡覺時，告訴人聽到大
    樓有噪音，所以他上樓關心一下，等他返家後，被告帶一群
    人下來按我家電鈴，我們打開門後，被告開始一直罵，還罵
    我們「神經病」。因為我被罵「神經病」，所以我記得很清
    楚當天是106 年12月27日。我們家有2 個門，即木門與鐵門
    ，我們只有打開木門。當時被告帶一群人來，可能是姊妹，
    包括小孩一共約5 、6 人，小孩看起來是國中生的年紀，小
    孩站在比較後方，被告與李芳珍一直罵「你們神經病」，意
    思是我們為什麼要上樓按他們家電鈴，即稍早告訴人有上去
    詢問他們噪音的事。我預估有2 至3 位大人，我沒有記得很
    清楚，但是最前面是站被告與李芳珍，所以我對被告與李芳
    珍印象很深刻，記得很清楚。我當下覺得很錯愕且驚恐，覺
    得怎麼會有一群人下樓按門鈴罵我們「神經病」，被告連續
    罵完後，我就說「妳再罵，我就報警」，然後被告才離開，
    留下一位看似國中生的小孩，小孩在那邊很錯愕，還被大人
    拉上去說「走啦！」等語。惟告訴人於107年4月9日曾對被
    告提出侵權行為損害賠償之告訴，有民事起訴暨調查證據聲
    請狀在卷可參（見原審法院士林簡易庭107年度士簡622號卷
    ，下稱民事卷第4頁），復於107年6月4日提出本件刑事告訴
    ，有刑事告訴狀在卷可按（見他字卷第1-2頁），堪認告訴
    人與被告於本件刑事訴訟前，另已案申告被告，是告訴人妻
    子所為之證述，是否與事實相符，自尚需有其他事證可佐。
三、證人黃怡華原審審理時具結證稱：我住在上開社區4 樓，我
    家是在被告家隔壁。106 年12月27日晚上約9 、10時許，我
    在家裡聽到很大聲的爭吵聲，聽起來聲音像是從外面透過我
    家門，在我家客廳、飯廳、走廊都聽的到，這個聲音會聽的
    到，一定是我家隔壁或電梯附近的範圍。我無法明確指出位
    置，因為我家在4 樓，吵架的地方不是4 樓就是3 樓，因為
    4 樓與3 樓只隔1 樓。我有聽到罵人的聲音，但聽不清楚罵
    人的內容等語。（見原審卷第140 至143 頁）則據其證述，
    當日即使確實有聽聞嘈雜聲，但並未出門察看，何以確切知
    悉嘈雜聲係自何處發出，又或如何知悉係何人至告訴人住處
    喧鬧，或由何人辱罵何種字句，是證人黃怡華雖證述106 年
    12月27日晚上約9 、10時曾聽聞吵雜聲，自難為被告不利之
    認定。又證人黃怡華另證稱：聽聞上揭吵雜聲後，大約過了
    10分鐘後，被告就按我家電鈴，我打開門看到4 位女生站在
    我家門外罵我「神經病」，然後說以後看到我，都要來按門
    鈴罵我，還嫌我家小孩吵，他們說「妳還敢嫌我吵，妳自己
    小孩子還不是在那邊吵！」。罵我的4 人中，其中2人是被
    告與李芳珍，我只認得被告和她姊姊李芳珍，我不認識其他
    人，但我沒有要告她。當時我跟我先生站在我家門口反應不
    過來，傻傻被罵。我在本案作證前並不認識告訴人，在社區
    沒有見過他，是在本案發生後才知道告訴人叫什麼名字等語
    （見他字卷第63頁、原審卷第140 至143 頁）。惟證人黃怡
    華於107年7月26日前揭民事損害賠償案件中言詞辯論程序證
    稱：12月27日罵我的人有二位，就是李芳琪、李芳珍，但伊
    沒有辦法辨別當時在場之人，印象中4位女性都長的很像，
    看起來就是一家人，差別只有身高胖瘦等語。（見民事卷第
    163頁背面），惟被告於當日民事案件中同時有出庭，若被
    告經常居住於黃怡華隔壁，證人黃怡華應無不能辨識之情。
    另參諸上揭民事案件另一被告張東輝陳稱：系爭房屋是我承
    租給李芳琪，但實際居住的人是李芳珍、李芳琪母親及姪女
    等語。同案被告李芳珍亦陳稱：伊和李芳琪都沒有居住在房
    子一天，伊母親已經80幾歲，姪女是22歲大四的學生等語。
    （見民事卷第89頁背面）證人李添周則於上揭民事案件證稱
    ：伊是該棟大樓之管理員，住在系爭房屋的人只有2位，一
    位是老太太，一位是老太太孫女。有時候晚上老太太女兒會
    來等語。（見民事卷第177頁背面）則堪認被告平日並未居
    住該處，且除被告與其姐年齡相仿外，其母及姪女年齡均差
    異甚多，是證人黃怡華稱12月27日曾遭4名年齡相仿、長相
    與被告相同之女子按其門鈴後辱罵云云，自難以採憑。
四、至證人詹培鈞雖於原審另證稱：被告罵完我們後，就上樓去
    罵4 樓之2的黃怡華，當時我家鐵門沒有打開，我想要趕快
    錄音，但是我錄到的是黃怡華的女兒在哭，然後很大力甩門
    ，與幾個大人的爭吵聲。被告罵我的部分來不及錄音，被告
    罵黃怡華的部分，我有錄音。我是在家裡用手機靠著鐵門錄
    音，當時告訴人在我旁邊。我在鐵門內錄完音後，我很驚恐
    的回房間準備聽錄音檔，但只有聽到很多女性爭吵，聲音不
    清楚等語（見他字卷第63頁、原審卷127 至130 頁），然此
    部分證人詹培鈞並未錄到被告為相關犯行之跡證，又其所稱
    錄到樓上鄰居黃怡華被罵的聲音，惟亦無法提出相關錄音為
    佐，參之證人黃怡華之證述，又有上揭瑕疵，是此部分證述
    ，自難為被告不利之認定。
五、證人陳紫燕於偵查及原審審理時具結證稱：我和告訴人是隔
    壁鄰居。106 年12月27日晚上我聽到樓梯間很吵，外面有人
    在罵人，我注意聽發現有人在罵「神經病」，好像是女生的
    聲音，罵了好幾聲，我感覺當時外面不只一個人。因為我不
    想多管閒事，所以我沒有開門出去看發生什麼事。那天好像
    是晚上10時左右，聲音很大聲，所以印象很深刻。106年間
    在我家外面樓梯間，除了本案以外，沒有再聽過發生爭執的
    事。我的家人跟樓上住戶沒有發生爭執等語（見他字卷第63
    頁、原審卷第135 至138 頁）。其於原審審理中亦證稱：10
    6年12月27日案發後1、2個月，洪嘉駿有去找伊，因為伊曾
    有聽見有人在外罵「神經病」，但當時外面不止一人，也不
    確定有無小孩，「106年12月27日」是告訴人和伊說的等語
    。（見原審卷第136至138頁）是則以證人陳紫燕所述，案發
    當時其係住在告訴人隔壁，但係在家中，僅聽到樓梯間很吵
    且有多人，並未出門察看亦未開門，則其雖證述當日聽聞有
    人在罵「神經病」，難為被告不利之認定。
六、又被告辯稱：當日並未至案發地點，而係在捷運地下街和其
    姐李芳珍健走等語。證人李芳珍於原審審理時證稱：伊106
    年12月27日晚上10時許，伊係和被告在台北火車站地下街運
    動，並沒有見過黃怡華，因為106年12月22日係伊生日，COA
    CH業務傳簡訊給伊說有2千元之禮金，所以106年12月27日當
    晚要趕去新光三越南西店，因為我們平常都是用走的，我們
    每天都會去地下街走路運動，從天祥路或民族西路76巷再走
    到臺北火車站，不過因為到南西店時已經超過9時30分所以
    沒有買到東西，後來又在附近晃，回到家約11點等語（見原
    審卷第150頁），而被告亦提出其手機之步行紀錄，於12月2
    7日晚上9時至10時，被告確實有行走4585步之紀錄，10時至
    11時約行走1200步，有健走紀錄擷圖在卷可證，另依其全日
    步數及距離換算，於9時至11時間，約行走3.64公里（00000
    00÷17469×（4585＋1200）＝364273（㎝）≒3.64（㎞））。而一
    般人於晚間9時後，若未出門純然停留於室內，應無法於短
    時間行走如此長距離。又告訴人雖稱案發時間為106年12月2
    7日，然案發當時並未及時向派出所提出告訴，而係遲至107
    年6月1日始具狀向士林檢察署提出告訴，距離案發時間將近
    半年，是否有記錯案發時間不無疑問。反觀被告無法知悉告
    訴人將於何時提告，自亦無法事先於當晚為製作不在場證明
    而為上揭健行紀錄，是此部分被告辯稱當時係與其姊在室外
    健走等語，難認為虛。
七、綜上，本件雖有告訴人及證人之指述，然告訴人與其妻在本
    件刑事告訴前曾對被告提起民事訴訟，則其等指述是否可採
    ，自需其他證據相佐。而證人黃怡華、陳紫燕於作證前，均
    曾與告訴人接觸，且依其等所述，均係在屋內聽見有人在屋
    外叫罵神經病，並未看見其人，然依照被告提出其等門牌之
    大樓外觀照片（見本院卷第49頁），堪認同區住戶眾多，櫛
    比鱗次，若僅聽聞之語詞為「神經病」，並無再聽聞其他說
    話內容，實有可能係同區住戶鄰居間，甚或同戶間、一樓行
    人所叫罵，自亦難僅憑二人曾聽聞「神經病」3字，即認為
    係被告所為。復參以被告確有提出當晚在外與其姊健行之相
    關紀錄，及其姊李芳珍曾到庭為證，是本院認公訴人所舉出
    之事證尚屬有疑，不能證明被告確為公然侮辱犯行，仍有合
    理之懷疑存在，而無從形成有罪之確信，揆諸首揭法條及判
    決，自應為無罪之判決。
陸、原審未予詳查，僅憑上揭告訴人及證人指述，逕為被告有罪
    之判決，自有欠當。被告否認犯罪，為有理由，應由本院就
    此部分撤銷改判，並為被告無罪之判決。
據上論斷，應依刑事訴訟法第369條第1項前段、第364條、第301
條第1項，判決如主文。
本案經檢察官馬凱蕙提起公訴，檢察官錢明婉到庭執行職務。
中　　華　　民　　國　　111 　年　　5 　　月　　25　　日
                  刑事第八庭  審判長  法　官 陳世宗
                                      法　官 吳勇毅
                                      法　官 呂寧莉
以上正本證明與原本無異。
不得上訴。
                                    書記官   賴資旻
中　　華　　民　　國　　111 　年　　5 　　月　　25　　日